臺灣臺北地方法院民事判決　　　　　　 94年度重訴字第767號
原　　　告　甲○○
訴訟代理人　張曼隆律師
被　　　告　碧山工程有限公司
法定代理人　乙○○
訴訟代理人　陳建宏律師
上列當事人間請求清償債務事件，本院於民國九十四年九月十二
日言詞辯論終結，判決如下：
    主  文
原告之訴及其假執行之聲請均駁回。
訴訟費用由原告負擔。
    事實及理由
壹、原告起訴主張：
一、緣被告碧山工程有限公司自民國八十八年七月十四日起至九
    十年六月間，陸續向原告甲○○借款三十五筆，合計新臺幣
    （下同）九百四十七萬四千零一十一元，雙方並以口頭約定
    被告應於九十三年九月三十日前償還上開借款本金及按年息
    百分之二十計算之利息，詎屆期被告並未依約清償，迭經原
    告催討，被告仍拒不給付，爰依民法第四百七十七條、第四
    百七十八條之規定起訴請求，並聲明：(一)被告應給付原告九
    百四十七萬四千零一十一元，及其中三十五筆金額分別自各
    該利息起算日起均至清償日止，均按年息百分之二十計算之
    利息；(二)願供擔保，請准宣告假執行。
二、對被告抗辯之陳述：原告與訴外人邱俊民間並非隱名合夥關
    係，上開三十五筆款項，均由原告直接匯款予被告，而非匯
    款予邱俊民，兩造與邱俊民三方均為合夥人，且原告實際參
    與被告共同投資事業，亦屢次代表被告出席工程進度會議，
    至九十年間被告見原告欲退夥，方與原告協商將原告之股金
    轉為借款，原告遂不再出資，由邱俊民與被告繼續維持合夥
    關係。
貳、被告抗辯：被告並未向原告借貸任何款項，上開原告所稱其
    貸予被告之九百四十七萬四千零一十一元，實係訴外人邱俊
    民與被告合夥共同承包台北市、台北縣政府多處下水道等工
    程，邱俊民之出資款。合夥關係僅存在於被告與邱俊民間，
    原告不過係受邱俊民委託或指示代為匯款，邱俊民事後雖告
    知原告有參與投資，惟無論原告與邱俊民之內部關係是隱名
    合夥或消費借貸，原告均應向邱俊民請求，與被告無涉，兩
    造間並無任何投資關係存在。縱原告提出其在九十年以後已
    停止匯款，僅由邱俊民獨自持續匯款予被告之證據資料，亦
    不能證明原告主張兩造間係由投資關係轉為借貸關係之事實
    。又邱俊民於上述與被告合夥承包工程獲業主比例撥付工程
    款時，即向被告要求退還部分出資款，被告依邱俊民指示匯
    付予原告之金額，至少有三百六十萬元，是原告主張未收回
    之金額為九百四十七萬四千零一十一元，亦非真實，並聲明
    ：(一)原告之訴及其假執行之聲請均駁回；(二)如受不利判決，
    願供擔保請准宣告免為假執行。
、兩造不爭執之事項：
一、原告自八十八年七月十四日起至九十年六月六日止，曾陸續
    匯款三十五筆予被告，全部匯款金額合計九百四十七萬四千
    零一十一元（本院卷第五六頁反面）。
二、被告對於原告提出之匯款單據共三十五紙之形式上真正不爭
    執（本院卷第五六頁反面）。
三、被告曾收受原告於九十四年五月三十日所發台北南陽郵局存
    證信函第２４０７號（本院卷第五六頁反面）。
四、原告對於被告提出之吳興郵局存證信函第０１７０７號及眾
    城國際法律事務所九十四年度松字第０９４０１１３２號函
    之形式上真正不爭執（本院卷第五六頁反面）。
五、原告曾收到被告匯款三百二十萬元（本院卷第五六頁反面、
    第七五頁）。
肆、得心證之理由：
一、本件原告起訴主張其自八十八年七月十四日起至九十年六月
    六日止，曾陸續匯款三十五筆予被告，全部匯款金額合計九
    百四十七萬四千零一十一元之事實，已據原告提出匯款單據
    三十五紙為證，且為被告所不爭執，是原告上開主張，自堪
    信為真實。又原告主張上開匯款原係兩造合夥共同承攬工程
    之出資額，其後原告欲退夥，兩造乃合意將原告之出資額轉
    為被告向原告借款云云，為被告否認兩造間有何合夥關係或
    消費借貸關係存在，並辯稱渠之合夥人係訴外人邱俊民，而
    非原告，原告與邱俊民係隱名合夥關係，原告不過是受邱俊
    民委託或指示代為匯款等語，故本件所須審究之爭點即為：
    原告上開匯款係與被告合夥事業之出資，抑或是被告向原告
    之借款？經查：
(一)、上開原告匯款，經證人邱俊民證稱：「‧‧‧在八十八年與
    原告及被告一起參加下水道工程，第一個先作蘆洲台北縣政
    府第八標工程，旁邊有一個重劃區，剛開始我找甲○○進來
    ，大家各佔一半來作下水道，完成蘆洲的地方，剛開始是大
    家共同投資我跟原告負責一半，被告公司的兄弟也負責一半
    ，‧‧‧後來這三標很快就做完了，‧‧‧就投標七之四、
    七之七標，我個人投資一千萬元，甲○○投資五百萬元，‧
    ‧‧甲○○有時候會跟碧山的弟弟陳延仁衝突，後來甲○○
    告訴我他不想再投資這樣的工作。後來一段時間五、六個月
    時間離開工地現場，他想退出，這段時間我跟碧山負責人乙
    ○○談過，他身體不好不能交際應酬，需要甲○○這樣的人
    ，甲○○跟乙○○談事情，談的很好，‧‧‧」、「‧‧‧
    我出三分之二，甲○○出三分之一。我們倆人與碧山各出一
    半‧‧‧」、「‧‧‧是大家合夥共同投資下水道工程。」
    、「（法官問：為何甲○○從八十八年七月十四日到九十年
    六月六日要匯款三十五筆給碧山工程？）剛開始都是講投資
    ，前三標談的都是投資，前三標的時間大概是八十九年五、
    六月前，後來因為他們吵過架，五、六個月都沒有到現場。
    有一天我看到他們兩人到現場，還談的很愉快‧‧‧」等語
    （本院卷第四九頁反面、第五０頁參照）。又證人賴德龍亦
    證稱：「原告向我借錢，他說與碧山合作下水道工程，差一
    些錢。原告是與被告合作衛生下水道工程，且我常常去他們
    的工地。」等語（本院卷第五五頁反面參照），足證原告與
    邱俊民係共同出資合作參與被告承攬之下水道工程，原告上
    開匯款係投資款而非借款之事實，應堪確定。
(二)、又原告主張兩造已合意將其出資款轉為借款云云，固據證人
    邱俊民證稱：「‧‧‧後來甲○○告訴我說他投資的錢會有
    另一個投資方式比現在的好，我沒有去問他們‧‧‧甲○○
    跟我說碧山乙○○先生有找過他繼續合作，甲○○不用出資
    金。」、「另外一個投資方式是把錢放在碧山那邊。後來都
    是陳文豐跟乙○○交際應酬。投資的真正內容我不是很清楚
    。」、「‧‧‧後來他們有改變，但是我不知道內容為何。
    」等語（本院卷第四九頁反面、第五０頁、第五０頁反面參
    照），依上開邱俊民之證述內容，其僅係受原告單方面告知
    兩造間合夥關係改變，被告並無告知，且其亦不清楚改變後
    兩造間之關係為何，是證人邱俊民之證述實不足以證明被告
    已同意原告將上開投資款轉為借款。又證人賴德龍證稱：「
    ‧‧‧我跟原告聊，之前你不是說要退股不作，‧‧‧原告
    說他要退股，碧山說原告的股金轉為借款比外面的利息好。
    」、「‧‧‧只有原告告訴我這件事。」、「（被告訴訟代
    理人問：原告有無說他跟碧山轉借款前有無先結算？）我不
    知道。」等語（本院卷第五五頁反面、第五六頁參照），證
    人賴德龍亦僅係受原告單方面告知投資款轉為借款，其亦不
    知道兩造間有無將股金結算，是證人賴清德之證言亦不足以
    證明被告有將合夥投資款轉變為向原告借款之合意存在。此
    外，原告復未舉出其他證據足以證明被告同意將合夥關係之
    投資款轉變為借款之事實，是原告主張被告於上開時間向其
    借款三十五筆共九百四十七萬四千零十一元等語，不足為採
    。
二、綜上所述，本件原告匯款予被告之九百四十七萬四千零一十
    一元，係原告與邱俊民共同參與被告合夥事業之投資款，並
    非借款，原告亦未能舉證證明嗣後該等投資款被告已同意變
    更為向原告之借款，原告主張並不可採，從而，原告依第四
    百七十七條、第四百七十八條規定起訴請求被告給付九百四
    十七萬四千零一十一元，及其中三十五筆金額分別自各該利
    息起算日起均至清償日止，均按年息百分之二十計算之利息
    ，為無理由，不應准許。原告之訴既經駁回，其假執行之聲
    請，亦失所附麗，應併予駁回。
伍、本件事證已臻明確，兩造其餘攻擊防禦方法，均核與本件判
    決結果無影響，爰不逐一論駁，併此敘明。
陸、據上論結：本件原告之訴為無理由，依民事訴訟法第七十八
    條，判決如主文。
中　　華　　民　　國　　94　　年　　9 　　月　　26　　日
                  民事第六庭    法　官　楊晉佳
以上正本係照原本作成。
如不服本判決，應於送達後20日內依對造人數檢具繕本向本院提
出上訴狀上訴於臺灣高等法院。
中　　華　　民　　國　　94　　年　　9 　　月　　27　　日
                                書記官  朱俶伶
